臺灣臺南地方法院民事判決　九十三年度簡上字一二八號
　　上　訴　人　　甲○○○
　　訴訟代理人　　丙○○
　　被上訴人　　　臺南市政府
　　法定代理人　　乙○○
　　訴訟代理人　　丁○○
　　複　代理人　　陳郁芬律師
右當事人間請求給付租金事件，上訴人對於民國九十三年九月三十日臺灣臺南地方法
院臺南簡易庭九十三年度南簡字第一０七五號第一審簡易判決提起上訴，經本院於民
國九十四年二月二日言詞辯論終結，判決如左：
    主      文
上訴駁回。
第二審訴訟費用由上訴人負擔。
    事      實
甲、上訴人方面：
一、聲明：
（一）原判決廢棄。
（二）駁回被上訴人在第一審簡易之訴。
二、陳述：除與原審判決記載相同者予以引用外，補充陳述如左：
（一）被上訴人於民國八十二年間，為開闢臺南市○○路地○街商場，乃拆除海安路
      預定道路用地上之攤商，經攤商（上訴人亦列名其中）陳情，希被上訴人提供
      土地供攤商自行籌資興建臨時商場繼續營業，被上訴人遂提供前臺灣省政府教
      育廳代管之坐落臺南市○○區○○段四十六地號土地（即文中四十五號土地，
      以下簡稱系爭土地），興建「海安路臨時綜合商場」（以下簡稱系爭商場），
      並同時提供文小四十一號土地作為停車場使用，以安置商戶。當時被上訴人之
      市長施治明並未將系爭土地安置攤商之情事向前臺灣省政府教育廳呈報，因海
      安路地下街之工程期間預估是二年多，於是被上訴人於八十二年七月十五日發
      函予攤商代表即訴外人黃石紅要求其出具切結書，切結「本基地所搭建之任
      何地上、下物地下街工程全部完成後無條件拆除，並遷至地下街繼續營運及如
      有未盡事宜，願依照市府函文辦理，絕無異議。其搭建容納商戶及其營運需
      受本府派員監督，如有查獲不法之情事，將在無任何條件下取消其繼續營業權
      。本案需經法院公證後方得為之。茲所需一切費用由商戶全數支付。」訴
      外人黃石紅乃於八十二年十月四日簽具承諾書後，攤商則開始集資於八十二年
      動工興建系爭商場建物，被上訴人則於八十三年五月十七日核發臨時建造執照
      ，上述被上訴人所發函文、及訴外人黃石紅簽具之承諾書與臨時建造執照所載
      之附加條件觀之，均未提及「租金」之文字。
（二）詎事後，前臺灣省政府教育廳發現其代管之土地遭人佔用，被上訴人雖要求前
      臺灣省政府教育廳予以借用，惟遭拒絕，而系爭商場建物亦於八十三年六月完
      工，被上訴人立刻要求訴外人黃石紅於八十三年八月三日簽具切結書，切結一
      個月內督促攤商亦切結繳納土地租金，攤商知悉後，研商控告訴外人黃石紅背
      信。俟訴外人黃石紅切結後，被上訴人始於八十三年八月九日以八三南市工土
      字第二五九四八號函文代替臨時建築物使用執照。查成立海安路臨時綜合商場
      以前，攤商曾經於八十年間成立「臺南市○○路自救委員會」，於八十二年間
      成立「海安路臨時綜合商場籌備委員會」，有請攤商先繳納一定款項，用來支
      付人員的開銷及興建商場的費用，且有聘用業務員及會計，並有給付薪水，嗣
      於八十三年七月十八日成立「海安路臨時綜合商場商戶代表自治會」，上開三
      個組織消滅的時間沒有明確的解散或消滅的程序或是會議、紀錄，但是任務完
      成之後組織就消滅，任務完成的時間無法確定及陳明，訴外人黃石紅是「臺南
      市○○路自救委員會」、「海安路臨時綜合商場籌備委員會」的代表人，「海
      安路臨時綜合商場自治代表會」的代表人是訴外人張清霖，八十三年八月三日
      訴外人黃石紅簽立切結書時已不是攤商之代表人，該切結書對上訴人不生效力
      。
（三）查訴外人黃石紅於八十三年八月三日所簽立切結書載明：「本人黃石紅代表全
      體商戶於文中四十五學校用地內興建海安路臨時綜合商場，因請臨時使用執照
      需要，承諾於該商場攤位編定後一個月內督促各攤位繳交切結書：切結內容為
      一願繳交所使用土地租金。：：」等語，及上訴人於八十四年十一月十日簽立
      切結書二份予被上訴人，承諾願繳交所使用土地租金，均是被上訴人在系爭商
      場將於八十三年十二月二十五日開幕前三天，即八十三年十二月二十二日發函
      若攤商不簽具切結書，即予斷水、斷電之措施，攤商仍堅持所使用的土地是暫
      時安置之性質，而拒簽切結書，被上訴人又於八十五年二月十二日發函表示未
      切結者，除予以斷水、斷電，亦將不准營業，訴外人黃石紅及上訴人始被迫簽
      名，自不能持該切結書據以主張訴外人黃石紅已代理上訴人與被上訴人就系爭
      商場土地之租賃達成意思表示一致。
（四）被上訴人提供系爭土地以「安置」攤商，「安置」當時亦確有要求攤商守其所
      擬之規定，根本未有提及租金之事，且上訴人簽具之切結書，其內容一開始即
      出現「借用」之文字。據悉被上訴人前市長施治明及張燦鍙任期內曾編列預算
      撥款繳納系爭土地租金予前臺灣省政府教育廳，可證被上訴人遵守「安置」之
      德政，因之，攤商與被上訴人間就系爭土地為借用開係。被上訴人現任市長乙
      ○○否定公法人施予百姓之「德政」，援用攤商所出具之切結書追討租金，顯
      嚴重影響百姓之權益，公法人之政策不能以其法定代理人之更換而將其政策更
      改，自應駁回被上訴人在原審之訴。
三、證據：除援用原審立證方法外，並補提被上訴人八十二年七月十五日八二市府工
    土字第九三二三八號函一件、訴外人黃石紅八十二年十月四日立具承諾書一件、
    臺南市政府工務局八十三年五月十四日（83）南工造字第一００五號建造執照一
    件、訴外人黃石紅八十三年八月三日立具切結書一件、被上訴人八十三年八月九
    日八三南市工土字第二五九四八號函一件、海安路臨時綜合商場商戶代表自治會
    八十三年八月四日第一屆第二次會議紀錄一件、被上訴人八十三年十二月二十二
    日八三南市工土字第三九八八一號函一件、被上訴人八十五年二月十二日八五南
    市工土字第０三六六六二號函一件、被上訴人八十五年、八十六年預算編列書二
    件、八十三年七月十八日臺南市○○路商場自治代表會第一次成立會議紀錄及代
    表人名單一件為證。
乙、被上訴人方面：
一、聲明：如主文第一項所示。
二、陳述：除與原審判決記載相同者予以引用外，補充陳述如左：
（一）被上訴人於八十二年間，為開闢臺南市○○路地○街商場，乃拆除海安路預定
      道路用地上之攤販，經攤商組成「臺南市○○路自救委員會」，由該委員會主
      任委員即訴外人黃石紅、總幹事即訴外人陳順治代表全體攤商陳情要求被上訴
      人提供土地供其等自費籌資興建臨時攤販集中商場繼續營業，被上訴人遂提供
      前臺灣省政府教育廳代管之系爭坐落臺南市○○區○○段四十六地號土地（即
      文中四十五號土地），出租予攤商興建系爭「海安路臨時綜合商場」。並同時
      提供文小四十一號土地作為停車場使用，惟文小四十一號土地並未予以計算租
      金。依攤商之陳情書及被上訴人八十二年七月十五日八二南市工土字第九三二
      五八號函提供系爭土地供攤商自費興建商場，均無隻字片語提及係「無償」提
      供攤商使用，上訴人據此主張本件係「無償」之使用借貸關係，即屬無據。
（二）因被上訴人仍欲向前臺灣省政府教育廳爭取，乃於該函文中記載「：：如有未
      盡事宜，願依照市府函文辦理，絕無異議：：」，意即如前臺灣省政府教育廳
      未能無償提供，則系爭土地被上訴人應繳之租金，各攤商須依被上訴人之通知
      繳交給被上訴人，俾由被上訴人繳交給前臺灣省政府教育廳。嗣因前臺灣省政
      府教育廳決定不願無償提供，被上訴人乃要求攤商應出具書面予被上訴人，承
      諾願繳交應給付前臺灣省政府教育廳之租金，當時系爭商場代表訴外人黃石紅
      遂於申請商場使用執照時，在八十三年八月三日代表全體攤商出具切結書予被
      上訴人，承諾願繳交所使用土地租金，訴外人黃石紅並無遭受被上訴人脅迫。
      且系爭土地當時係省有地，則被上訴人自八十四年間開始，依照省政府公布之
      基地租金率，開單通知上訴人繳交系爭土地租金，難認兩造就租金數額並無約
      定。再依證人即當時被上訴人承辦人員葉泉林於鈞院九十三年度南小調字第四
      五六號給付租金事件審理中所為證詞，亦足證兩造間確有租賃契約關係，且就
      租金數額並有約定，上訴人所辯自無可採。
（三）「海安路臨時綜合商場」係於八十三年十二月二十五日開幕營業，在此之前即
      由訴外人黃石紅於八十三年八月三日代表全體攤商出具切結書予被上訴人，承
      諾願繳交所使用土地租金，如不繳交海安路地下街預收租金者，絕不進入本商
      場營業，並願將該店舖交由被上訴人全權處理絕無異議，足徵上訴人確有向被
      上訴人租用系爭土地，且訴外人黃石紅確有權代理全體攤商，此可由被上訴人
      通知攤商之函文均以訴外人黃石紅為代表人可證，上訴人所辯均無可採。被上
      訴人依租賃契約之法律關係，請求上訴人給付所積欠之租金十八萬七千三百四
      十元，及自附表所示各筆金額之利息起算日起均至清償日止，按週年利率百分
      之五計算之利息，原審判決上訴人應如數給付，自無違誤，本件上訴無理由。
三、證據：除援用原審立證方法外，並補提訴外黃石紅立具切結書一件、被上訴人八
    十三年八月九日南市工土字第二五九四八號函一件、鈞院九十三年度南小調字第
    四五六號給付租金事件九十三年九月十六日調解程序筆錄所載證人葉泉林證詞一
    件、海安路臨時綜合商場商代表戶自治會八十三年八月四日第一屆第二次會議紀
    錄一件、臺南市○○路臨時綜合商場代表人黃石紅八十三年七月十八日申請報備
    書一件、海安路臨時綜合商場管理委員會八十三年七月六日第三七次臨時會議紀
    錄一件、被上訴人八十二年十一月四日南市工土字第一二０九三三號函一件、臺
    灣省政府教育廳八十二年十一月二十六日八二教總字第九三六七九號函一件、被
    上訴人八十二年十二月十六日南市工土字第一二九八０二號函一件、臺灣省政府
    教育廳八十二年十二月二十九日八二教總字第一０三二九三號函一件為證。
    理      由
壹、程序方面：
    按國家為達成行政上之任務，得選擇以公法上行為或私法上行為作為實施之手段
    。其因各該行為所生爭執之審理，屬於公法性質者歸行政法院，私法性質者歸普
    通法院（參照司法院大法官釋字第五四０號解釋文）。經查，本件被上訴人雖為
    公法人，參諸前開說明，其為達成行政上之任務，本得選擇以私法上行為作為實
    施之手段，查被上訴人起訴主張八十二年間，為開闢臺南市○○路地○街商場，
    乃拆除海安路預定道路用地上之攤商，經上訴人等攤商陳情後，被上訴人提供系
    爭坐落臺南市○○區○○段四六地號土地及文小四十一號土地供上訴人等攤商自
    費籌資興建臨時攤販集中商場及停車場使用，兩造間就系爭土地有私法上之租賃
    契約關係存在，起訴請求上訴人應給付所積欠之租金等情，核其性質應屬公法人
    以私法上行為達成行政上任務，則兩造間有關系爭土地租賃契約所生之爭執，應
    屬於私法性質，本院自有審判權，核先敘明。
貳、實體方面：
一、本件被上訴人起訴主張：被上訴人於八十二年間，為開闢臺南市○○路地○街商
    場，乃拆除海安路預定道路用地上之攤商，經攤商組成「臺南市○○路自救委員
    會」陳情要求被上訴人提供土地供其等自費籌資興建臨時攤販集中商場繼續營業
    ，被上訴人遂提供前臺灣省政府教育廳代管之系爭坐落臺南市○○區○○段四十
    六地號土地（即文中四十五號土地），出租予攤商興建系爭「海安路臨時綜合商
    場」。因系爭土地原為省有地，因之租金數額之計算係依省有地出租規定計收，
    即自八十五年七月起，按當期土地申報地價總額（承租面積即文中四十五號土地
    為三八六四七平方公尺，當期申報地價為每平方公尺九千元）及年租金率計算（
    即不分使用分區，一律按收租當期土地申報地價年息百分之五計算後六折計收）
    ，並由各攤商依承租之攤位數（共規劃五百五十七個攤位）平均分攤，租金繳納
    方式，則由被上訴人開單，並由攤商於每年一月、七月分二期持向被上訴人繳納
    ，故系爭商場每年應繳之租金數額為一千零四十三萬四千六百九十元，由五百五
    十七個攤位平均分擔，每一攤位每年應繳之租金數額為一萬八千七百三十四元，
    每期應繳租金數額為九千三百六十七元。上訴人前向被上訴人承租系爭土地使用
    系爭商場密封式區編號新三三九之四四八、新三三九之四四九號攤位，惟自八十
    八年一月一日起至九十二年十二月三十一日止，共應支付租金十八萬七千三百四
    十元，卻迄未繳交。爰依租賃契約之法律關係，請求上訴人給付所積欠之租金十
    八萬七千三百四十元，及自附表所示各筆金額之利息起算日起均至清償日止，按
    週年利率百分之五計算之利息等情。
二、上訴人則以：否認兩造間有租賃契約關係存在，被上訴人於接受攤商之陳情後係
    同意無償提供系爭土地予攤商興建系爭「海安路臨時綜合商場」，並同時提供文
    小四十一號土地作為停車場使用，以安置商戶。依訴外人黃石紅於八十二年十月
    四日立具之承諾書內容，及被上訴人於八十三年五月十七日核發臨時建造執照所
    載之附加條件觀之，均未提及「租金」之文字。詎事後，前臺灣省政府教育廳發
    現其代管之土地遭人佔用，被上訴人雖要求前臺灣省政府教育廳予以借用，惟遭
    拒絕，而系爭商場建物亦於八十三年六月完工，被上訴人立刻要求訴外人黃石紅
    於八十三年八月三日簽具切結書，切結一個月內督促攤商亦切結繳納土地租金。
    俟訴外人黃石紅切結後，被上訴人始於八十三年八月九日以八三南市工土字第二
    五九四八號函文代替臨時建築物使用執照。查成立海安路臨時綜合商場以前，攤
    商曾經於八十年間成立「臺南市○○路自救委員會」，於八十二年間成立「海安
    路臨時綜合商場籌備委員會」，嗣於八十三年七月十八日成立「海安路臨時綜合
    商場商戶代表自治會」，「海安路臨時綜合商場商戶代表自治會」的代表人是訴
    外人張清霖，八十三年八月三日訴外人黃石紅簽立切結書時已不是攤商之代表人
    ，該切結書對上訴人不生效力。訴外人黃石紅於八十三年八月三日所出具切結書
    及上訴人於八十四年十一月十日所出具並經本院認證之切結書均係遭被上訴人脅
    迫始出具，自不能持該切結書據以認定兩造間確有租賃契約關係存在。被上訴人
    前市長施治明及張燦鍙任期內曾編列預算撥款繳納系爭土地租金予前臺灣省政府
    教育廳，可證被上訴人遵守「安置」之德政，兩造間就系爭土地為借用開係，自
    應駁回被上訴人在原審之訴等語，資為抗辯。
三、兩造不爭執之事實：
（一）被上訴人於八十年間，為開闢臺南市○○路地○街商場，乃拆除海安路預定道
      路用地上之攤商，經攤商組成「臺南市○○路自救委員會」，由該委員會主任
      委員即訴外人黃石紅、總幹事即訴外人陳順治代表全體攤商陳情要求被上訴人
      提供土地供渠等自費籌資興建臨時攤販集中商場繼續營業，被上訴人遂提供前
      臺灣省政府教育廳代管之系爭坐落臺南市○○區○○段四十六地號土地（即文
      中四十五號土地），予「臺南市○○路自救委員會」攤商興建系爭「海安路臨
      時綜合商場」，並同時提供文小四十一號土地作為停車場使用，此有被上訴人
      所提出土地登記謄本、八十二年七月二日陳情書、兩造所提出之被上訴人八十
      二年七月十五日八二南市工土字第九三二五八號函在卷可稽。
（二）八十二年間訴外人黃石紅募集被拆遷戶成立「海安路臨時綜合商場籌備委員會
      」集合資金，開始興建海安路臨時綜合商場事宜，並由訴外人黃石紅擔任上開
      籌備委員會之代表人。「海安路臨時綜合商場籌備委員會」，向被上訴人申請
      商場興建事項，預定於八十三年十二月二十五日開幕營業。被上訴人於八十三
      年五月十四日核發「海安路臨時綜合商場」之建造執照，並由「海安路臨時綜
      合商場」代表人黃石紅於八十三年五月十七日收執，嗣商場完工後，被上訴人
      於八十三年八月九日以南市工土字第二五九四八號函文代替臨時建築使用執照
      ，「海安路臨時綜合商場」於八十三年十二月二十五日開幕營業，此有臺南市
      政府工務局（83）南工造字第一００五號建造執照、被上訴人所提出八十三年
      八月九日南市工土字第二五九四八號函可稽。
（三）系爭海安路臨時綜合商場共規劃有五百五十七個攤位，上訴人使用系爭土地上
      系爭商場密封式區編號新三三九之四四八、新三三九之四四九號攤位。
（四）被上訴人於每年一月、七月均以繳款通知書通知上訴人繳納租金（指系爭土地
      之租金，至於文小四十一號土地則不列入計算租金），上訴人曾經繳納八十四
      年度系爭商場內所使用攤位之土地租金。
（五）被上訴人在八十五年到八十七年間，曾就系爭土地與前臺灣省政府教育廳訂立
      租賃契約，被上訴人曾經編列預算繳納八十五年到八十六年上半年的租金給前
      臺灣省政府教育廳。
五、得心證之理由：
    被上訴人主張提供系爭土地係出租予攤商興建系爭海安路臨時綜合商場，租金數
    額之計算係自八十五年七月起，按當期土地申報地價總額（承租面積為三八六四
    七平方公尺，當期申報地價為每平方公尺九千元）及年租金率計算（即不分使用
    分區，一律按收租當期土地申報地價年息百分之五計算後六折計收），並由各攤
    商依承租之攤位數（共規劃五百五十七個攤位）平均分攤，租金繳納方式，則由
    被上訴人開單，並由攤商於每年一月、七月分二期持向被上訴人繳納，即一月係
    繳交前年度七月至十二月份租金，七月係繳交當年度一至六月份租金，故系爭商
    場每年應繳之租金數額為一千零四十三萬四千六百九十元，由五百五十七個攤位
    平均分擔，每一攤位每年應繳之租金數額為一萬八千七百三十四元，每期應繳租
    金數額為九千三百六十七元等情，惟為上訴人所否認，並以前揭情詞置辯。於茲
    應審究者為：（一）系爭「海安路臨時綜合商場」於興建籌備階段所成立之「海
    安路臨時綜合商場籌備委員會」，該組織之性質為何？（二）「海安路臨時綜合
    商場籌備委員會」之代表人黃石紅於八十三年八月三日所出具之承諾繳交使用系
    爭土地租金之切結書，該切結書之效力是否及於上訴人？意即上訴人應否負授權
    人之責任？（三）兩造間就系爭土地有無租賃契約關係存在？
（一）按非法人之團體，設有代表人或管理人者，有當事人能力，民事訴訟法第四十
      條第三項定有明文。又按民事訴訟法第四十條第三項所謂非法人之團體設有代
      表人或管理人者，必須有一定之名稱及事務所或營業所，並有一定之目的及獨
      立之財產者，始足以當之（參照最高法院六十四年台上字第二四六一號判例要
      旨）。查上訴人訴訟代理人於本院審理時陳稱：「攤商曾經於八十年間成立「
      臺南市○○路自救委員會」，於八十二年間成立「海安路臨時綜合商場籌備委
      員會」，有請攤商先繳納一定款項，用來支付人員的開銷及興建商場的費用，
      且有聘用業務員及會計，並有給付薪水。：：」等語（見本院九十四年一月十
      七日準備程序筆錄），參諸被上訴人所提出八十三年七月十八日「申請報備書
      」記載：「主旨：臺南市○○路臨時綜合商場，由委員會組織推舉黃石紅主任
      委員即商場代表人。原僱用總幹事陳順治：：」，且依該申請報備書所附有關
      臺南市○○路臨時綜合商場籌備委員會第三七次臨時會之會議紀錄內容記載訴
      外人黃石紅確為該籌備委員會代表人，該籌備委員會並設有委員、會計、行政
      業務員等組織及人員，足認八十二年間訴外人黃石紅募集被拆遷戶成立「海安
      路臨時綜合商場籌備委員會」，共同出資開始興建海安路臨時綜合商場事宜，
      並由訴外人黃石紅擔任上開興建籌備委員會之代表人，該「海安路臨時綜合商
      場籌備委員會」有一定組織、名稱、目的及獨立之財產，核其性質應為「非法
      人團體」，並以訴外人黃石紅為代表人，且訴外人黃石紅亦向被上訴人表示為
      「臺南市○○路臨時綜合商場」之代表人。雖上訴人另辯稱：八十三年七月十
      八日海安路臨時綜合商場成立「海安路臨時綜合商場商戶代表自治會」，改選
      自治代表，訴外人黃石紅已非海安路臨時綜合商場攤商之代表人云云，惟依被
      上訴人所提出八十三年八月四日海安路臨時綜合商場第一屆第二次會議紀錄仍
      記載：「一主席致詞：最近使用執照即將核准，並催促黃前主委至市府辦理用
      執照手續，今天上午會長已向工務局證實辦理完畢。使用執照即將核發，以辦
      理送水電。」，且被上訴人於八十三年八月九日亦將系爭商場臨時建築使用執
      照核發予系爭商場代表人即訴外人黃石紅，有被上訴人八十三年八月九日八三
      南市工土字第二五九四八號函可稽，此均為上訴人所不爭執，堪認至八十三年
      八月九日之時，該「海安路臨時綜合商場籌備委員會」之組織並未消滅，其任
      務即籌建海安路臨時綜合商場亦尚未完成，訴外人黃石紅仍有對外代表「海安
      路臨時綜合商場籌備委員會」及「海安路臨時綜合商場」之權限，參以上訴人
      訴訟代理人亦當庭自承「海安路臨時綜合商場籌備委員會」沒有明確的解散或
      消滅的程序或是會議、紀錄，該組織任務完成的時間也沒有辦法確定及陳明等
      語（見本院九十四年一月十七日準備程序筆錄），則上訴人辯稱八十三年七月
      十八日起訴外人黃石紅已無代表「海安路臨時綜合商場籌備委員會」及「海安
      路臨時綜合商場」之權限云云，自難採信。
（二）被上訴人主張上訴人等攤商曾委由訴外人黃石紅為代理人，於八十三年八月三
      日出具切結書予被上訴人，承諾願繳交所使用土地租金，如不繳交海安路地下
      街預收租金者，絕不進入本商場營業，並願將該店舖交由被上訴人全權處理絕
      無異議，業據被上訴人提出切結書為憑，上訴人否認曾授權訴外人黃石紅出具
      此份切結書云云，惟查：
　１、被上訴人於八十年間為開闢臺南市○○路地○街商場，乃拆除海安路預定道路
      用地上之攤商，經受拆除之攤商共同組成「臺南市○○路自救委員會」，由該
      委員會主任委員即訴外人黃石紅、總幹事即訴外人陳順治代表全體陳情要求被
      上訴人提供土地供渠等自費籌資興建臨時攤販集中商場繼續營業，被上訴人遂
      提供系爭土地及系爭土地旁之文小四十一地號土地（按系爭土地及文小四十一
      號土地，均屬學產用地）供全體攤商使用，惟被上訴人要求全體攤商應出具切
      結書，切結「本基地所搭建之任何地上、下物於地下街工程全部完成後無條
      件拆除，並遷至地下街繼續營運及如有未盡事宜，願依照市府函文辦理，絕無
      異議。其搭建、容納商戶及其營運需受本府派員監督，如有查獲不法情事時
      ，將在無任何條件下取消其繼續營業權。本案需經法院公證後方得為之。
      該所需一切費用由商戶全數支付。」嗣由「臺南市○○路自救委員會」主任委
      員黃石紅代表全體攤商，於八十二年十月四日出具承諾書，表明接受被上訴人
      提供系爭土地及文中四十一號土地作為臨時商場及停車場使用，並同意於海安
      路地下街工程全部完成後或學校欲設立時，自行將所建於系爭土地上之建物無
      條件拆除：：並願辦理公證手續。此有被上訴人所提出八十二年七月二日陳情
      書、被上訴人八十二年七月十五日八二南市工土字第九三二五八號函可稽。再
      依卷附臺南市政府工務局於八十三年五月十四日所核發系爭海安路臨時綜合商
      場之建造執照，於該建造執照上方加註：「一本案係依建築法第九十九條規定
      核發之臨時性之建築物臨時建造執照。二本件申請人切結『若未承租海安路地
      下街者』，不使用本案臨時建築物，若使用者，該使用部分之建築同意由市府
      全權處理，絕無異議。三本案使用期限為海安路地下街工程完成時或該土地欲
      興建學校時，應無條件拆除。」，有臺南市政府工務局（83）南工造字第一０
      ０五號建造執照在卷可稽，上開文件均無記載被上訴人同意攤商無償借用或無
      償安置攤商於系爭土地。次查，系爭土地原屬臺灣省所有，而由前臺灣省政府
      教育廳代管，現則由教育部代管，被上訴人雖曾於八十二年十一月四日發函予
      前臺灣省政府教育廳，希徵得前臺灣省政府教育廳同意由上訴人等攤商以借用
      方式使用系爭土地，惟遭前臺灣省政府教育廳以該廳所經管省有學產土地係前
      清先賢捐贈，以其出租所得之租金作為助文教事業之用，依據省有財產管理
      規則及行政院訂頒「各級政府機關互相撥用公有不動產之有償劃分原則」等規
      定，凡使用學產基地、耕地均應有償租用或有償撥用為由，無法同意，此有被
      上訴人所提出被上訴人八十二年十一月四日南市工土字第一二０九三三號函、
      臺灣省政府教育廳八十二年十一月二十六日八二教總字第九三六七九號函、被
      上訴人八十二年十二月十六日南市工土字第一二九八０二號函、臺灣省政府教
      育廳八十二年十二月二十九日八二教總字第一０三二九三號函附卷可考，惟此
      係被上訴人與前臺灣省政府教育廳間如何處理撥用系爭土地之行政程序事項，
      且查租賃契約為債權契約，並非物權契約，出租人不以土地之所有權人為限，
      因之有關被上訴人與前臺灣省政府教育廳或教育部間如何撥用系爭土地，有無
      另行訂立租賃契約，被上訴人有無編列預算給付前臺灣省政府教育廳或教育部
      ，核與兩造間就系爭土地有無成立租賃契約關係或無償使用借貸關係無關，因
      之，縱被上訴人曾在八十五年到八十七年間，就系爭土地與前臺灣省政府教育
      廳訂立租賃契約，及曾經編列預算繳納八十五年到八十六年上半年的租金給前
      臺灣省政府教育廳，亦無從據此而認定兩造間有無償使用借貸或無償安置關係
      存在。
  ２、次查，被上訴人核發系爭商場建造執照後，嗣該「海安路臨時綜合商場籌備委
      員會」代表人黃石紅再於八十三年八月三日代表全體攤商出具切結書，載明：
      「本人黃石紅代表全體商戶於文中四十五學校用地內興建海安路臨時綜合商場
      ，因申請臨時使用執照需要，承諾於該商場攤位編定後一個月內督促各攤位繳
      交切結書：切結內容為一願繳交所使用土地租金。二如不繳交海安路地下街預
      收租金者，絕不進入本商場營業，並願將該店鋪交由臺南市政府全權處理絕無
      異議。三於海安路地下街完成或該地欲建校時願無條件自行拆除本商場之所有
      地上物並交回土地，逾期不拆者，同意由臺南市政府強制拆除，並願負擔所需
      拆除費用。」此有被上訴人所提出訴外人黃石紅所出具切結書在卷可憑，被上
      訴人即於八十三年八月九日核發予系爭商場代表人黃石紅系爭商場臨時建築使
      用執照，上訴人對該切結書之真正亦不爭執。依該份切結書之內容觀之，及證
      人即當時被上訴人承辦人員葉泉林於本院九十三年度南小調字第四五六號給付
      租金事件審理中證稱：「（問：當時所有的承諾書是否都是黃石紅簽的？）是
      的」，「（問：為何沒有請攤商本人簽？）因為他是當時的自救委員會的主任
      委員，所以才由他代表所有的攤商簽具承諾書。後來我們有向省政府請求借用
      文中四十五號（新南段四十六號土地），省教育廳發函表示不同意無償借用，
      我們就口頭告訴黃石紅說省政府不同意，應依法收取租金，詳細時間地點忘記
      了。」，「（問：你向黃石紅表示收取租金，他是否有同意？）就是他同意，
      所以才簽八十三年那張切結書的。」，「（問：八十三年之切結書是否也都是
      黃石紅代表簽立的？）是的」，（問：當時黃石紅是否還是自救委員會的主任
      委員？）是的。」，「（問：為何於後來又於八十四年、八十五年間請攤商個
      人簽切結書？提示並告以要旨）那是黃石紅又各別向攤商收取切結書去做認證
      的。」，「（問：黃石紅要求攤商出具切結書是否是依據八十三年他所出具切
      結書的內容辦理的？）是的。」等語，有被上訴人所提出本院九十三年度南小
      調字第四五六號給付租金事件九十三年九月十六日調解程序筆錄可證，堪認該
      份訴外人黃石紅八十三年八月三日之切結書內容，係訴外人黃石紅向被上訴人
      承諾，於該商場攤位編定後一個月內督促各攤位繳交切結書，並代表全體攤商
      切結願繳交所使用土地租金等情。次查，訴外人黃石紅八十三年八月三日出具
      切結書予被上訴人時仍為「海安路臨時綜合商場籌備委員會」代表人，依法自
      有代理全體攤商之權限，且系爭商場之攤商於向被上訴人陳情取得系爭土地興
      建系爭商場之過程中，均係委由訴外人黃石紅居間與被上訴人協調，而被上訴
      人之正式函文亦以訴外人黃石紅為系爭商場全體攤商之代表人，再依訴外人黃
      石紅簽訂切結書之過程以觀，亦係延續其以「臺南市○○路自救委員會」主任
      委員、「海安路臨時綜合商場籌備委員會」代表人之資格代表系爭商場之全體
      攤商，向被上訴人切結保證使用系爭土地之負擔事項，上訴人亦自承訴外人黃
      石紅確為當時攤商所成立「海安路臨時綜合商場籌備委員會」之代表人，代表
      全體攤商向被上訴人申請商場興建事項等語，堪認訴外人黃石紅已獲上訴人授
      權，則其所出具上開切結書之法律效力，應及於上訴人，自應認為上訴人已切
      結同意繳納使用系爭土地之租金。
  ３、再按代理權之限制或撤回，不得以之對抗善意第三人。但第三人因過失而不知
      其事實者，不在此限，民法第一百零七條定有明文。被上訴人辯稱訴外人黃石
      紅的代表權有受限制，「臺南市○○路自救委員會」、「海安路臨時綜合商場
      籌備委員會」、「海安路臨時綜合商場商戶代表自治會」任務不同，「海安路
      臨時綜合商場籌備委員會」是向攤商集資興建系爭商場，「海安路臨時綜合商
      場商戶代表自治會」是系爭商場興建完成以後開始營運才成立的管理組織云云
      。查，依前所述，系爭商場至八十三年八月九日始由被上訴人核發臨時建築使
      用執照予系爭商場代表人即訴外人黃石紅，因之至八十三年八月九日之時，該
      「海安路臨時綜合商場籌備委員會」之組織並未消滅，其任務即籌建海安路臨
      時綜合商場亦尚未完成，自難認訴外人黃石紅之代表權於八十三年八月三日出
      具切結書時，已因該組織任務完成消滅而受有限制。此外，上訴人並未舉證證
      明被上訴人知悉其與訴外人黃石紅間有何代理權限制情事，或被上訴人因過失
      而不知該事實，則縱認訴外人黃石紅之代理權確受有限制，上訴人亦不得以其
      對代理權之限制對抗善意之被上訴人，上訴人此部分所辯亦無可採。
  ４、又被上訴人先後於八十三年八月九日發函同意核發系爭商場之臨時建築使用執
      照；八十五年二月十二日發函同意系爭商場，表明對於已簽訂切結書之攤商，
      先行准予辦理營業事宜；八十五年八月二十二日寄發開會通知單，請系爭商場
      派員出席研商未辦妥切結書者之斷水、斷電及停止營業事宜，均係以訴外人黃
      石紅為系爭商場之代表人，有被上訴人所提出八十三年八月九日八三南市工土
      字第二五九四八號、八十五年二月十二日八五南市工土字第０五六六六二號、
      八十五八月二十二日八五南市工土字第二八九二六號函在卷可參，再者，訴外
      人黃石紅於八十三年七月十八日亦以「臺南市○○路臨時綜合商場代表人」身
      分出具申請報備書予被上訴人，報備訴外人陳順治、蕭香桂辭職及訴外人陳順
      治以個人為召集人，對外通知承購戶，舉辦各分區選代表作業，為訴外人陳順
      治個人擅自非法組織，將另循法律途徑追究等事宜，於該申請報備書之主旨第
      一項亦明確載明「臺南市○○路臨時綜合商場，由委員會組織推舉黃石紅主任
      委員即商場代表人。：：」，有被上訴人所提出申請報備書在卷可稽，可證訴
      外人黃石紅自屬有權代理上訴人簽訂該切結書。縱認訴外人黃石紅未獲上訴人
      授權簽訂切結書，然依上開系爭商場全體攤商與被上訴人陳情取得系爭土地之
      使用及系爭商場興建過程，亦堪使被上訴人認定訴外人黃石紅簽訂切結書，係
      有權代理上訴人為之，則訴外人黃石紅簽訂切結書之效力仍應歸於上訴人本人
      ，是上訴人辯稱訴外人黃石紅無權代理伊簽訂切結書云云，即無可採。
  ５、上訴人另辯稱訴外人黃石紅簽立八十三年八月三日切結書，係因被上訴人以不
      提供系爭商場水、電為要脅，訴外人黃石紅始被迫簽名，該切結書不得作為認
      定兩造間有無租賃契約之證據云云，提出被上訴人八十三年十二月二十二日八
      三南市工土字第三九八八一號函、八十五年二月十二日八五南市工土字第０五
      六六六二號函、八十五年八月二十二日八五南市工土字第二八九二六號開會通
      知單、八十五年九月九日八五南市工土字第三０九六０號函及所附「研商海安
      路臨時綜合商場未辦妥切結書者斷水斷電及停止其營業會議紀錄」為憑。惟查
      ，訴外人黃石紅簽立切結書之日期為八十三年八月三日，上訴人所提出上開函
      文，其時間均在訴外人黃石紅簽立該份切結書之後，被上訴人殊無從以上述函
      文脅迫訴外人黃石紅簽立切結書可言。且參諸訴外人黃石紅簽立切結書之過程
      ，顯係為履行「臺南市○○路自救委員會」、「海安路臨時綜合商場籌備委員
      會」與被上訴人所約定攤商使用系爭土地時之相互約定事項，自難謂有何脅迫
      之情事。再依訴外人黃石紅該份切結書之內容記載：即承諾切結在系爭商場攤
      位編定後一個月內督促各攤位繳交切結書，且攤商如不繳交海安路地下街預收
      租金者，絕不進入本商場營業，並願將該店鋪交由臺南市政府全權處理絕無異
      議等情，有被上訴人所提出該份切結書在卷可稽。則被上訴人以八十三年十二
      月二十二日八三南市工土字第三九八八一號函予系爭商場代表人訴外人黃石紅
      ，督促其依所出具之切結書履行，並以斷水、斷電，乃促使上訴人及其他攤商
      履行使用系爭土地之承諾事項，倘上訴人及其他攤商不依約履行，則被上訴人
      拒絕供給臨時使用之水、電，乃屬於權利人之權利正當行使，核與所謂脅迫行
      為，須於客觀上係違法不當行為之要件，並不相符，則上訴人辯稱訴外人黃石
      紅遭脅迫而簽立該切結書云云，尚難採信。
（三）按稱租賃者，謂當事人約定，一方以物租與他方使用、收益，他方支付租金之
      契約，民法第四百二十一條第一項定有明文。經查：
  １、上訴人自承其使用系爭土地上系爭商場密封式區編號新三三九之四四八、新三
      三九之四四九號攤位，足認其曾出資在系爭土地上興建系爭商場，自有使用系
      爭土地之事實，上訴人又委由訴外人黃石紅為代理人，於八十三年八月三日出
      具切結書予被上訴人，承諾願繳交所使用土地租金，如不繳交海安路地下街預
      收租金者，絕不進入本商場營業，並願將該店舖交由被上訴人全權處理絕無異
      議；且上訴人亦於八十四年十一月十日出具切結書予被上訴人，載明其向被上
      訴人借用文中四十五學校用地內興建之海安路臨時綜合商場密封式區新三三九
      之四四八、新三三九之四四九號攤位，承諾切結願繳交所使用土地租金，該切
      結書並經本院於八十四年十一月十日予以認證在案，有本院認證書及上訴人切
      結書附卷可稽。又上訴人所出具之切結書內雖有「本人甲○○○『借用』於文
      中45學校用地內興建之：：」文字之記載，惟上訴人既於切結書內承諾切結「
      願繳交所使用土地租金」文字，依該切結書之全文觀之，足認上訴人已同意有
      償租用系爭土地，自難僅憑上訴人之切結書內曾出現「借用」之文字，即認兩
      造間為無償借用關係。至於上訴人辯稱該切結書是遭被上訴人脅迫所簽立云云
      ，惟查「臺南市○○路自救委員會」及「海安路臨時綜合商場籌備委員會」之
      代表黃石紅本即承諾切結在系爭商場攤位編定後一個月內督促各攤位繳交切結
      書，且攤商如不繳交海安路地下街預收租金者，絕不進入本商場營業，並願將
      該店鋪交由臺南市政府全權處理絕無異議等情，有被上訴人所提出訴外人黃石
      紅切結書在卷可稽。再者，系爭商場仍於八十三年十二月二十五日如期開幕營
      業，此為兩造所不爭執，被上訴人並未確實執行八十三年十二月二十二日函文
      所述之斷水、斷電事宜，否則上訴人豈有於事隔十一個月後之八十四年十一月
      十日猶簽立該二份切結書，上訴人主觀上對於被上訴人於上開函文所述之斷水
      、斷電之情事，自無因心生害怕而影響伊於簽立切結書時之自由意識判斷之可
      能。則上訴人辯稱其遭脅迫而簽立該切結書云云，尚難採信，因之，該份切結
      書自屬真正而有效。
  ２、上訴人既使用系爭土地，又切結承諾願繳交使用系爭土地之租金，足認上訴人
      確向被上訴人承租使用系爭土地，另被上訴人主張自八十四年起於每年一月、
      七月均以繳款通知書通知上訴人繳納租金，此為上訴人所不爭執，查上訴人所
      出具切結書及被上訴人通知上訴人繳納租金之通知書並無有關租金計算方式之
      記載，惟查，依前述被上訴人提供系爭土地供攤商自費興建系爭商場之過程可
      知，上訴人知悉所承租之系爭土地係省有土地，出租人之被上訴人為行政機關
      ，因之攤商承租省有土地自應依省有土地出租之法令規定計算租金，承租人當
      無與被上訴人另訂租金數額之餘地，此核屬一般人所週知之事實，衡情上訴人
      當應知悉向被上訴人承租系爭土地，應依省有土地出租之法令規定計算租金，
      堪認兩造間就系爭土地租金之計算方式係可得而確定業經雙方合意。再者，上
      訴人前曾收受被上訴人按期所開立之租金繳款通知書，對於繳款通知書內所計
      算之租金、給付租金之時期從未提出異議或爭執，甚且於八十四年十一月十日
      出具切結書承諾願繳交所使用土地租金，並曾依被上訴人通知書所載每期租金
      金額繳納八十四年度租金予被上訴人，此為兩造所不爭，堪信上訴人就其承租
      系爭土地及應於每年一月、七月給付被上訴人每期一萬八千七百三十四元之租
      金已與被上訴人達成合意，被上訴人主張本件租金依省有土地出租之租金計算
      方式計收，即按當期土地申報地價總額（承租面積即文中四十五號土地為三八
      六四七平方公尺，當期申報地價為每平方公尺九千元）及年租金率計算（即不
      分使用分區，一律按收租當期土地申報地價年息百分之五計算後六折計收），
      並有被上訴人所提出地價謄本、臺灣省政府八十三年七月二十九日八三府財五
      字第六三一五二函訂定「臺灣省省有基地租金率調整方案」可憑，應可採信。
      揆諸前開民法第四百二十一條規定，堪認兩造間就系爭土地上有租賃契約關係
      存在，上訴人辯稱：兩造間就土地租賃契約之內容如租金計算基礎及權利義務
      均無合意云云，即無可採。
  ４、至於上訴人辯稱：被上訴人係無償提供系爭土地供上訴人及其他攤商使用，屬
      臨時性之安置性質云云。惟查，被上訴人固於接受上訴人及其他攤商之陳情後
      ，而提供系爭土地以供上訴人及其他攤商暫時安置之用，惟上訴人並未舉出任
      何證據證明被上訴人係將系爭土地無償借予上訴人及其他攤商使用，況查，依
      證人即當時被上訴人承辦人員葉泉林於本院九十三年度南小調字第四五六號給
      付租金事件審理中證稱：「（問：當時黃石紅是否代表自救委員會的人？是否
      有同意無條件供攤商使用？）黃石紅是代表自救會。當時並沒有無條件供他們
      使用。」，「（問：當時是否有說系爭土地出租給他們使用？）八十二年發文
      時，系爭土地是在我們管理中，因為當時系爭土地是省政府的土地，發文時我
      們並沒有說要無償借予攤商使用，但當時我們有向黃石紅說我們會向省政府爭
      取無償借用，如果省政府不同意就按照省政府之規定辦理，所以才於公文中要
      求他們出具切結書載明『如有未盡事宜願依照市府函文辦理，絕無異議』。」
      等語，有被上訴人所提出本院九十三年度南小調字第四五六號給付租金事件九
      十三年九月十六日調解程序筆錄及該證人所提出被上訴人函稿二份及臺灣省政
      府教育廳函二份可稽，足證被上訴人確未同意無償將系爭土地借予上訴人及其
      他攤商使用。另參以被上訴人為開闢臺南市○○路地○街商場，而拆除海安路
      預定道路用地上之攤商，然被上訴人亦已提供相當之補償金予遭拆除之攤商，
      此為上訴人所自承，是以，被上訴人已無再為無償安置上訴人及其他攤商之行
      政照護義務存在，上訴人上開所辯，均無可取。因之，被上訴人主張兩造間就
      系爭土地有租賃契約關係存在等情，堪以採信。
六、次按給付有確定期限者，債務人自期限屆滿時起，負遲延責任；又遲延之債務，
    以支付金錢為標的者，債權人得請求依法定利率計算之遲延利息，民法第二百二
    十九條第一項、第二百三十三條第一項分別定有明文。查兩造間既有租賃契約關
    係存在，上訴人應於每年一月、七月給付被上訴人每期一萬八千七百三十四元之
    租金，上訴人自八十八年一月一日起至九十二年十二月三十一日止均未繳交租金
    ，尚欠被上訴人租金十八萬七千三百四十元，及自各期租金應繳納日之次月一日
    起之法定遲延利息。從而，被上訴人依租賃契約之法律關係，請求上訴人應給付
    被上訴人十八萬七千三百四十元，及自附表所示各筆金額之利息起算日起均至清
    償日止，按週年利率百分之五計算之遲延利息，即有理由，應予准許。又本件係
    就民事訴訟法第四百二十七條第一項規定之簡易訴訟事件所為被告敗訴之判決，
    依民事訴訟法第三百八十九條第一項第三款規定，應依職權宣告假執行。原審判
    命上訴人如數給付，並依職權宣告假執行，及依上訴人於原審之聲請宣告預供擔
    保免為假執行，經核並無違誤。上訴意旨指摘原判決不當，求予廢棄改判，為無
    理由，應予駁回其上訴。
七、據上論結，本件上訴為無理由，依民事訴訟法第四百三十六條之一第三項、第四
    百四十九條第一項、第七十八條，判決如主文。
中　　　華　　　民　　　國　　九十四　　年　　　二　　　月　　 十六 　　日
                                  臺灣臺南地方法院民事第四庭
~B審判長法　官　吳  森  豐
~B　　　法　官　許　惠　蘭
~B　　　法　官　鄭　彩　鳳
右正本證明與原本無異。
不得上訴。
中　　　華　　　民　　　國　　九十四　　年　　　二　　　月　　 十六 　　日
~B  法院書記官　凌  昇  裕
